ACORDAO-COMPLETO-2517710

ACÓRDÃO 2128/2022 ATA 11/2022 - PRIMEIRA CÂMARA

VISTOS, relatados e discutidos estes autos de Tomada de Contas Especial instaurada pelo Ministério do Desenvolvimento Regional em desfavor de Osvaldo José de Souza, ex-Prefeito de Tapejara/PR, em razão da não comprovação da regular aplicação dos recursos repassados por meio do Convênio 00710/2008 (Siafi 701864) , tendo por objeto a perfuração de 4 poços tubulares profundos, com conjuntos eletromecânicos e instalação de 4 reservatórios em bairros do Município,
ACORDAM os Ministros do Tribunal de Contas da União, reunidos em sessão da 1ª Câmara, ante as razões expostas pelo Relator, em:
9.1. arquivar os presentes autos, sem julgamento do mérito, por ausência de pressupostos de constituição e de desenvolvimento válido e regular do processo, nos termos do art. 212, c/c o art. 169, inciso VI, do Regimento Interno do TCU; e
9.2. dar ciência desta deliberação ao responsável.

Tomada de Contas Especial TCE instaurada pelo Ministério do Desenvolvimento Regional em razão de não comprovação da regular aplicação dos recursos repassados pela União, Convênio 00710/2008, firmado com o Ministério do Desenvolvimento Regional, Siafi/Siconv 701864, função GESTÃO AMBIENTAL, que teve como objeto a perfuração de 04 poços tubulares profundos, com conjuntos eletromecânicos e instalação de 04 reservatórios nos bairros de: Tamarana, Torelli, Costa e Ricassollo, município de Tapejara, Estado do Paraná.

Primeira Câmara

Município de Tapejara/PR.

3. Responsável: Osvaldo José de Souza (CPF XXX.262.669-XX).

13.1. Ministros presentes: Benjamin Zymler (na Presidência) e Vital do Rêgo.
13.2. Ministro-Substituto convocado: Weder de Oliveira.
13.3. Ministro-Substituto presente: Augusto Sherman Cavalcanti (Relator).

AUGUSTO SHERMAN

O Auditor-Instrutor da SecexTCE elaborou a instrução inicial à peça 49, transcrita a seguir, propondo a citação do responsável.
	"INTRODUÇÃO
1.	Cuidam os autos de tomada de contas especial instaurada pelo Ministério do Desenvolvimento Regional em desfavor de Osvaldo Jose de Souza (CPF: XXX.262.669-XX) , em razão da não comprovação da regular aplicação dos recursos repassados pela União por meio do Convênio 00710/2008, registro Siafi 701864, (peça 4) firmado entre o então Ministério da Integração Nacional e o município de Tapejara - PR, que tinha por objeto a 'perfuração de 04 poços tubulares profundos, com conjuntos eletromecânicos e instalação de 04 reservatórios nos bairros de: Tamarana, Torelli, Costa e Ricassollo, município de Tapejara, Estado do Paraná'.
HISTÓRICO
2.	Em 1/10/2019, com fundamento na IN/TCU 71/2012, alterada pela IN/TCU 76/2016 e DN/TCU 155/2016, o dirigente do Ministério do Desenvolvimento Regional autorizou a instauração da tomada de contas especial (peça 34) . O processo foi registrado no sistema e-TCE com o número 4235/2019.
3.	O Convênio 00710/2008, registro Siafi 701864, foi firmado no valor de R$ 103.000,00, sendo R$ 99.910,00 à conta do concedente e R$ 3.090,00 referentes à contrapartida do convenente. Teve vigência de 5/1/2009 a 3/1/2013, com prazo para apresentação da prestação de contas em 2/2/2013. Os repasses efetivos da União totalizaram R$ 99.910,00 (peça 7) .
4.	A prestação de contas e complementações enviadas foram analisadas por meio dos documentos constantes nas peças 14 e 30.
5.	O fundamento para a instauração da Tomada de Contas Especial, conforme consignado na matriz de responsabilização elaborada pelo tomador de contas, foi a constatação da seguinte irregularidade: 
Ausência de funcionalidade do objeto, em face da não consecução dos objetivos pactuados no convênio descrito como 'Perfuração de 04 poços tubulares profundos, com conjuntos eletromecânicos e instalação de 04 reservatórios nos bairros de: Tamarana, Torelli, Costa e Ricassollo, município de Tapejara, Estado do Paraná.', tendo em vista execução com falhas técnicas e/ou de qualidade, sem aproveitamento útil da parcela executada, não gerando, portanto, o benefício social esperado.
6.	O responsável arrolado na fase interna foi devidamente comunicado e, diante da ausência de justificativas suficientes para elidir a irregularidade e da não devolução dos recursos, instaurou-se a tomada de contas especial.
7.	No relatório (peça 39) , o tomador de contas concluiu que o prejuízo importaria no valor original de R$ 97.177,05, imputando-se a responsabilidade a Osvaldo José de Souza, ex-Prefeito Municipal de Tapejara - PR, no período de 1/1/2009 a 1/1/2013, na condição de gestor dos recursos.
8.	Em 18/9/2020, a Controladoria-Geral da União emitiu o relatório de auditoria (peça 42) , em concordância com o relatório do tomador de contas. O certificado de auditoria e o parecer do dirigente do órgão de controle interno concluíram pela irregularidade das presentes contas (peças 43 e 44) .
9.	Em 21/9/2020, o ministro responsável pela área atestou haver tomado conhecimento das conclusões contidas no relatório e certificado de auditoria, bem como do parecer conclusivo do dirigente do órgão de controle interno, manifestando-se pela irregularidade das contas, e determinou o encaminhamento do processo ao Tribunal de Contas da União (peça 45) .
ANÁLISE DOS PRESSUPOSTOS DE PROCEDIBILIDADE DA IN/TCU 71/2012
Avaliação de Viabilidade do Exercício do Contraditório e Ampla Defesa
10.	Verifica-se que não houve o transcurso de mais de dez anos desde o fato gerador sem que tenha havido a notificação do responsável pela autoridade administrativa federal competente (art. 6º, inciso II, c/c art. 19 da IN/TCU 71/2012, modificada pela IN/TCU 76/2016) , uma vez que o fato gerador da irregularidade sancionada ocorreu em 27/12/2011, e o responsável foi notificado sobre a irregularidade pela autoridade administrativa competente conforme abaixo:
10.1.	Osvaldo José de Souza, por meio do ofício acostado à peça 21, recebido em 25/11/2014, conforme AR (peça 22) .
Valor de Constituição da TCE 	
11.	Verifica-se, ainda, que o valor atualizado do débito apurado (sem juros) em 1/1/2017 é de R$ 137.300,18, portanto superior ao limite mínimo de R$ 100.000,00, na forma estabelecida conforme os arts. 6º, inciso I, e 19 da IN/TCU 71/2012, modificada pela IN/TCU 76/2016. 
OUTROS PROCESSOS/DÉBITOS NOS SISTEMAS DO TCU COM OS MESMOS RESPONSÁVEIS
12.	Informa-se que não foi encontrado débito imputável ao responsável em outros processos no Tribunal.
13.	A tomada de contas especial está, assim, devidamente constituída e em condição de ser instruída.
EXAME TÉCNICO			 
14.	Da análise dos documentos presentes nos autos, verifica-se que Osvaldo Jose de Souza (CPF XXX.262.669-XX) era a pessoa responsável pela gestão e execução dos recursos federais recebidos por meio do Convênio 00710/2008, registro Siafi 701864, tendo o prazo final para apresentação da prestação de contas expirado em 2/2/2013. 
15.	Verifica-se que foi dada oportunidade de defesa ao agente responsabilizado na fase interna, em obediência aos princípios constitucionais que asseguram o direito ao contraditório e à ampla defesa (art. 5º, inciso LV, da Constituição Federal) , conforme detalhado no item 'Análise dos Pressupostos de Procedibilidade da IN/TCU 71/2012', subitem 'Avaliação de Viabilidade do Exercício do Contraditório e Ampla Defesa'.
16.	Entretanto, o responsável não apresentou justificativas suficientes para elidir a irregularidade e não recolheu o montante devido aos cofres do Tesouro Nacional, razão pela qual sua responsabilidade deve ser mantida.
17.	De acordo com as análises empreendidas nesta fase instrutória, a irregularidade descrita no relatório do tomador, bem como as respectivas condutas identificadas, que deram origem a esta TCE, podem ser melhor descritas da forma que se segue. A estrutura adotada nesta instrução reflete a matriz de responsabilização (peça logo anterior a esta nos autos do processo) : 
17.1.	Irregularidade 1: ausência de funcionalidade do objeto, em face da não consecução dos objetivos pactuados no convênio descrito como 'Perfuração de 04 poços tubulares profundos, com conjuntos eletromecânicos e instalação de 04 reservatórios nos bairros de: Tamarana, Torelli, Costa e Ricassollo, município de Tapejara, Estado do Paraná', por motivo de inexecução parcial.
17.1.1.	Fundamentação para o encaminhamento: 
17.1.1.1.	Inicialmente, faz-se necessária a conceituação de obra imprestável (pressuposto para imposição do débito integral) , devendo-se observar que a obra imprestável não se confunde com a mera inexecução do objeto, por se caracterizar pela impossibilidade de destinação do resultado parcial da obra numa atividade pública, conforme se destaca do Acórdão 2772/2010-TCU-Segunda Câmara (Acórdão 12120/2018-TCU-Segunda Câmara) . Quando não há conformidade entre o executado e o plano de trabalho aprovado, havendo ou não outras irregularidades técnicas, e, como consequência, o objeto torna-se imprestável ao uso pela população, devem os responsáveis serem condenados pelo valor total repassado (Acórdão 8989/2018-TCU-Primeira Câmara) . No caso concreto, o objeto do convênio descrito como 'Perfuração de 04 poços tubulares profundos, com conjuntos eletromecânicos e instalação de 04 reservatórios nos bairros de: Tamarana, Torelli, Costa e Ricassollo, município de Tapejara, Estado do Paraná' não pode ser aproveitado pela sociedade, tendo em vista as falhas técnicas e/ou de qualidade que o viciam, devendo o valor nele despendido ser considerado débito. 
17.1.1.2.	No caso concreto, a Nota Técnica - VBPC 03/2013 (peça 14, p. 17-18) registrou as constatações abaixo transcritas.
. O único poço que apresentou funcionalidade foi o localizado no Bairro Ricassolo, todos os outros não apresentavam funcionalidade; 
. O reservatório no Bairro do Costa está localizado a cerca de 250 metros de distância do poço, o projeto indicava uma distância cerca de 10 metros. Neste local a ligação poço/reservatório não foi executada e o Painel de Comando do poço não está instalado. Poço sem funcionalidade;
. O Poço do Bairro Torelli não apresenta funcionalidade, devido a não construção do sistema de reservação de água;
. O poço no Bairro de Tamarana não apresenta funcionalidade, pois apesar de ter sido construído o reservatório e feita a ligação poço/reservatório, o painel de controle não está instalado e a bomba não está ligada na rede elétrica. 
. A Prefeitura não apresentou a ART de fiscalização; 
. As medições apresentadas não estão assinadas pelo engenheiro responsável pela Fiscalização.
17.1.1.3	Em reanálise da prestação de contas final do convênio, a Secretaria de Infraestrutura Hídrica do então Ministério da Integração Nacional, atual Ministério do Desenvolvimento Regional, ratificou a impossibilidade de aprovação da execução física do Convênio 701864/2008 (peça 30, p. 5) .
17.1.1.4	Entende-se que, se um dos poços está em operação e apresenta funcionalidade, conforme apontado na nota técnica, o valor do débito imputado ao responsável em decorrência desse poço deveria ser abatido do débito total. Com base nesse raciocínio, o valor original do débito seria de R$ 74.932,50, resultado da divisão do valor total repassado, R$ 99.910,00, pelos quatro poços previstos, multiplicado pelo número de poços que não apresentaram funcionalidade, três. 
17.1.2.	Evidências da irregularidade: documentos técnicos presentes nas peças 14, 30, 31 e 33.
17.1.3.	Normas infringidas: art. 37, caput, c/c o art. 70, parágrafo único, da Constituição da República Federativa do Brasil; art. 93 do Decreto-lei 200/1967; art. 66 do Decreto 93.872/1986, Lei 8.443/1992 (art. 8º) , Portaria Interministerial MPDG/MF/CGU 424/2016 (art. 70, § 1º, inc. II, alínea 'a') .
17.1.4.	Débitos relacionados ao responsável Osvaldo Jose de Souza (CPF: XXX.262.669-XX) :
	Data de ocorrência
	Valor histórico (R$) 
	Identificador da parcela

	27/12/2011
	74.932,50
	D1

	5/2/2013
	2.732,95
	C1

                   Valor atualizado do débito (sem juros) em 30/9/2021: R$ 102.077,02
17.1.5.	Cofre credor: Tesouro Nacional.
17.1.6.	Responsável: Osvaldo Jose de Souza (CPF: XXX.262.669-XX) .
17.1.6.1.	Conduta: realizar pagamento por serviços executados com falhas técnicas e/ou de qualidade com relação ao objeto pactuado.
17.1.6.2.	Nexo de causalidade: o pagamento por serviços executados com falhas técnicas e/ou de qualidade do objeto do Convênio 701864/2008-MI, acarretou a ausência do benefício social esperado, resultando em dano ao erário.
17.1.6.3.	Culpabilidade: não há excludentes de ilicitude, de culpabilidade e de punibilidade; é razoável supor que o responsável tinha consciência da ilicitude de sua conduta; era exigível conduta diversa da praticada, qual seja, efetuar pagamento dos serviços somente após a sua execução conforme especificações previstas no instrumento. 
17.1.7.	Encaminhamento: citação.
18.	Em razão da irregularidade apontada encontrar-se devidamente demonstrada, deve ser citado o responsável, Osvaldo Jose de Souza, para apresentar alegações de defesa e/ou recolher o valor total do débito quantificado em relação à irregularidade descrita anteriormente.
Prescrição da Pretensão Punitiva
19.	Vale ressaltar que a pretensão punitiva do TCU, conforme Acórdão 1441/2016-TCU-Plenário, Relator Min. Benjamin Zymler, que uniformizou a jurisprudência acerca dessa questão, subordina-se ao prazo geral de prescrição indicado no art. 205 do Código Civil, que é de dez anos, contado da data de ocorrência da irregularidade sancionada, nos termos do art. 189 do Código Civil, sendo este prazo interrompido pelo ato que ordenar a citação, a audiência ou a oitiva do responsável.
20.	No caso em exame, a perspectiva de aplicação de penalidade ao responsável dificilmente será alcançada pela prescrição, uma vez que a irregularidade sancionada se deu em 27/12/2011 e o ato de ordenação da citação provavelmente ocorrerá em prazo inferior a dez anos.
Informações Adicionais
21.	Informa-se, ainda, que há delegação de competência do relator deste feito, Augusto Sherman, para a citação proposta, nos termos da portaria ASC 15, de 28/6/2021.
CONCLUSÃO
22.	A partir dos elementos constantes nos autos e do exame das ocorrências descritas na seção 'Exame Técnico', foi possível definir a responsabilidade de Osvaldo José de Souza, e quantificar adequadamente o débito a ele atribuído, na forma dos arts. 10, § 1º, e 12, incisos I e II, da Lei 8.443/1992 c/c o art. 202, incisos I e II, do RI/TCU, propõe-se, por conseguinte, que se promova a citação do responsável.
PROPOSTA DE ENCAMINHAMENTO
23.	Diante do exposto, submetem-se os autos à consideração superior, propondo:
a)	realizar a citação, com fundamento nos arts. 10, § 1º, e 12, incisos I e II, da Lei 8.443/1992 c/c o art. 202, incisos I e II, do RI/TCU, para que, no prazo de quinze dias, o responsável abaixo indicado, em decorrência das condutas praticadas, apresente alegações de defesa e/ou recolha, aos cofres especificados, a quantia abaixo indicada, atualizada monetariamente a partir da respectiva data até o efetivo recolhimento, abatendo-se na oportunidade a quantia eventualmente ressarcida, na forma da legislação em vigor, que geraram a irregularidade demonstrada a seguir:
	Débito relacionado somente ao responsável Osvaldo Jose de Souza (CPF: XXX.262.669-XX) , Ex-Prefeito Municipal de Tapejara - PR, no período de 1/1/2009 a 1/1/2013, na condição de gestor dos recursos.
Irregularidade: ausência de funcionalidade do objeto, em face da não consecução dos objetivos pactuados no convênio descrito como 'Perfuração de 04 poços tubulares profundos, com conjuntos eletromecânicos e instalação de 04 reservatórios nos bairros de: Tamarana, Torelli, Costa e Ricassollo, município de Tapejara, Estado do Paraná.', tendo em vista execução com falhas técnicas e/ou de qualidade, sem aproveitamento útil da parcela executada, não gerando, portanto, o benefício social esperado.
Evidências da irregularidade: documentos técnicos presentes nas peças 14, 30, 31 e 33.
Normas infringidas: Art. 37, caput, c/c o art. 70, parágrafo único, da Constituição da República Federativa do Brasil; art. 93, do Decreto-lei 200/1967; art. 66, do Decreto 93.872/1986, Lei 8.443/1992 (art. 8º) , Portaria Interministerial MPDG/MF/CGU 424/2016 (art. 70, § 1º, inc. II, alínea 'a') .
Cofre credor: Tesouro Nacional.
Valor atualizado do débito (sem juros) em 30/9/2021: R$ 168.938,24
Conduta: na parcela D1 - realizar pagamento por serviços executados com falhas técnicas e/ou de qualidade com relação ao objeto pactuado.
Nexo de causalidade: O pagamento por serviços executados com falhas técnicas e/ou de qualidade do objeto do Convênio 701864/2008-MI, acarretou a ausência do benefício social esperado, resultando em dano ao erário.
Culpabilidade: não há excludentes de ilicitude, de culpabilidade e de punibilidade; é razoável supor que o responsável tinha consciência da ilicitude de sua conduta; era exigível conduta diversa da praticada, qual seja, efetuar pagamento dos serviços somente após a sua execução conforme especificações previstas no instrumento.
b)	informar ao responsável que, caso venha a ser condenado pelo Tribunal, os débitos ora apurados serão acrescidos de juros de mora, nos termos do § 1º do art. 202 do RI/TCU;
c)	esclarecer ao responsável, em obediência ao art. 12, § 2º, da Lei 8.443/1992, e ao art. 12, inciso VI, da Resolução TCU 170/2004, que o recolhimento tempestivo do débito somente saneará o processo caso seja reconhecida a sua boa-fé e não se constate outra irregularidade nas contas; 
d)	encaminhar cópia da presente instrução ao responsável, a fim de subsidiar a apresentação de suas alegações de defesa e/ou razões de justificativa;
e)	esclarecer ao responsável, em obediência ao art. 12, § 3º, da Lei 8.443/1992, e ao art. 12, inciso VII, da Resolução TCU 170/2004, que o não atendimento à citação ou à audiência implicará revelia, para todos os efeitos, dando-se prosseguimento ao processo."
2.	O Diretor da SecTCE/D5, no seu pronunciamento à peça 50, manifestou, com o aval do titular da unidade técnica, discordância em relação à proposta do Auditor, propondo o arquivamento dos autos, nos seguintes termos:
"1.	Manifesto-me, com as vênias de estilo, em desacordo com a proposta formulada por MARCIO STERN DA FONSECA, AUFC (doc 69.300.226-8) . Entendo, pois, que os autos devem ser arquivados, por ausência de pressupostos para seu desenvolvimento válido e regular.
2.	Em que pese a inexecução parcial apontada como motivo para a ausência de funcionalidade de 3 dos 4 poços objeto do convênio, defesa apresentada posteriormente pelo município (peça 25) assim declara que resolveu as pendências identificadas pelo concedente e os sistemas foram todos colocados em operação, trazendo, como provas, declarações e relatório fotográfico:
Justificando o atraso da obra informamos que trata-se de um convênio realizado na administração anterior, com isso, tomamos conhecimento das inconsistências após a vistoria in-loco em 13/08/2013 por técnico deste ministério, conforme relatório de Supervisão e Acompanhamento de Obra n° 003 (FLS. 402 A 407) e na nota técnica VBPC 03/2013. Assim sendo tomamos as seguintes providencias:
1) entramos em contato com a empreiteira para dirimir as pendências existentes de competência da mesma;
2) Executamos as obras de instalações para a ligação de energia elétrica, como: padrão de energia e instalações dos painéis de comando; 
3) no inicio do ano de 2014, oficiamos a companhia de energia elétrica (COPEL) solicitando aumento de carga e ligação dos padrões. No entanto somente em 18/07/2014, a companhia de energia elétrica - COPEL emitiu documento (anexo) explicitando que somente poderia executar os serviços dentro de um prazo de até 180 dias. Porém a COPEL executou os serviços de aumento de carga e as ligações dos padrões na data de 27/11/2014;
4) para a fiscalização das pendências apontadas esta municipalidade disponibilizou o Engenheiro Civil, Henrique Mistrello Volpato.
Portanto, todas as inconsistências apontadas pelo técnico deste Ministério já foram dirimidas, conforme relatórios fotográficos, declaração da empreiteira, declarações das comunidades beneficiadas e ART de fiscalização do técnico da prefeitura.
Assim sendo, contamos com os préstimos da Diretoria de Gestão Interna do Ministério da Integração Nacional, no sentido de rever a decisão de devolução dos recursos do referido convênio, haja vista, que o objeto do convênio foi 100% executado. Ressaltamos que a má gestão da administração anterior não pode penalizar a atual gestão, que não mediu esforços para solucionar todas as inconsistências existentes.
3.	O concedente, no entanto, mediante Parecer Financeiro 27/2015 (peça 30) , manteve a glosa integral do objeto, rejeitando a defesa municipal, sob a seguinte motivação:
12. As providências verificas por este Ministério quanto à execução parcial do objeto, como bem informado pelo Convenente, somente foram sanadas após o término da vigência do Convênio, a qual, segundo o SICONV, expirou em 3 de janeiro de 2013. Dessa forma, de pronto, resta ratificar o disposto no PARECER TÉCNICO - VBPC 44/2014 quanto a não funcionalidade para os serviços com supedâneo em vistoria realizada após o término da vigência.
4.	Veja que o concedente manteve a rejeição integral do objeto apenas porque a parcela inexecutada dos sistemas só foram realizadas após a vigência do convênio.
5.	Essa atitude do concedente, todavia, não encontra amparo legal, por infringir o princípio do não enriquecimento sem causa da Administração. Realmente, o valor correspondente aos serviços executados posterior à vigência do convênio deve ter sua glosa mantida, haja vista que essa execução posterior impede a fixação de nexo causal entre tais serviços e os recursos conveniados. Entretanto, para a parcela executada na vigência do ajuste, com a colocação das obras em funcionamento, não há problema de nexo causal, devendo, assim, ser acatada a despesa correspondente. Essa é a posição da nossa jurisprudência, a seguir exemplificada:
Voto condutor do Acórdão 2003/2017-TCU-Segunda Câmara - Relator José Múcio 
9. Na verdade, a afirmação do responsável de que concluiu os serviços em 2013 apenas reforça a conclusão sobre a fragilidade da documentação apresentada a título de prestação de contas. E ainda que se pudesse aceitar as fotografias como comprovação de que os módulos sanitários foram executados, de pouco adiantaria para efeito de comprovar a correta aplicação dos recursos repassados ao município, tendo em vista a perda do nexo de causalidade, diante do longo período de tempo entre os pagamentos efetuados à contratada e a emissão das notas fiscais, ambos ocorridos em 2006, e a suposta conclusão dos serviços em 2013, como alegado. De pouca utilidade, portanto, seria um eventual ateste de que os serviços foram finalizados, por meio de vistoria, como requer o ex-prefeito, se não estiver respaldado em documentação idônea e suficiente para que se conclua que os recursos federais transferidos foram corretamente aplicados no objeto do convênio.   
	Voto condutor do Acórdão 2491/2016-TCU-Primeira Câmara - Relator Walton Alencar 
A prova dos autos, consistente no pagamento antecipado da obra e realização parcial do empreendimento, no curso do convênio, afasta a possibilidade de se reconhecer a existência de nexo de causalidade entre os serviços supostamente executados após a vigência do ajuste e o emprego dos valores transferidos ao Município, pelo Ministério da Defesa.  
Voto condutor do Acórdão 10957/2015-TCU-Segunda Câmara - Relator Vital do Rego 
7. Os referidos pareceres foram emitidos em data posterior ao prazo final de vigência do convênio 1.418/2002, o que torna improvável, mesmo que a Funasa ateste a total conclusão das obras, neste momento, o estabelecimento de nexo de causalidade entre o percentual construído após o prazo de vigência e os recursos federais repassados ao município e integralmente gastos até o ano de 2005, conforme informam os documentos apresentados pelos recorrentes.  
Voto condutor do Acórdão 1829/2013-TCU-Segunda Câmara - Relator Aroldo Cedraz 
5. Também não foram capazes de justificar a execução das atividades do convênio em período que antecedeu a formalização do ajuste, o que contraria o artigo 8º, incisos V e VI, da IN/STN 1/97. Essa vedação tem como essência o fato de a realização de despesas fora da vigência do ajuste quase sempre comprometer a verificação do devido nexo de causalidade entre os recursos federais recebidos e as despesas efetuadas.  	
Voto condutor do Acórdão 2587/2017-TCU-Plenário (Relator Walton Alencar)  
13.17. Observe-se que o Relatório de Vistoria Técnica, expedido pela Superintendência Regional do INCRA no Maranhão em 23/12/2008 (peça 64, p. 34-36) , concluiu-se 'que o percentual físico encontrado na data de 21/12/2008, foi de 93,33%, conforme planilha de medição em anexo'. Contudo, esse Relatório foi emitido em 23/12/2008, ou seja, quase dois anos depois do término da vigência do Convênio (25/2/2007 - peça 1, p. 255-257) . 
13.18. Ainda que tenha sido atestado esse percentual de execução do objeto, de per si, não se demonstra que o foi com os recursos a ele destinados, motivo por que não se verifica satisfeito o indispensável nexo entre o objeto supostamente realizado e os recursos a eles destinados. Chega-se a essa conclusão a partir do confronto desse Relatório emitido em 23/12/2008 e o Relatório de Vistoria Técnica do INCRA (peça 1, p. 295-299, emitido em 3/10/2007) - vide item 13.8 desta instrução.
6.	Logo, neste caso, o débito que o concedente poderia manter era o do valor dos serviços executados posteriormente. Mas, como ele não detalhou referidos serviços, suas quantidades unitárias e respectivos valores unitários, não é possível levantar a quantia integral dessa parcela das obras. Ademais, mesmo que pudesse levantar tal quantia, ela ficaria abaixo do limite de R$ 100 mil estabelecido na IN/TCU 71/2012, para constituição de tomada de contas especial, o que também levaria ao arquivamento automático deste processo.
7.	Ante esse contexto, entendo que o caminho natural deste feito é seu arquivamento, por ausência de pressupostos para o desenvolvimento válido e regular, dada a insubsistência da glosa integral das obras e a impossibilidade de se apurar, neste momento, sobretudo pelo tempo decorrido desde a execução do ajuste, com precisão o débito relativo à parcela dos serviços executada após a vigência do convênio.
8.	Desse modo, elevo os autos à consideração superior, propondo:
8.1.	arquivar a presente tomada de contas especial, sem julgamento do mérito, por ausência de pressupostos de constituição e de desenvolvimento válido e regular do processo, nos termos dos arts. 169, inciso VI, e 212 do Regimento Interno do TCU c/c os arts. 6º, inciso II, e 19 da Instrução Normativa TCU 71/2012;
8.2.	enviar cópia do Acórdão que vier a ser proferido ao Ministério do Desenvolvimento Regional e aos responsáveis, para ciência, informando-os de que a presente deliberação, acompanhada do Relatório e do Voto que a fundamenta, está disponível para a consulta no endereço www.tcu.gov.br/acordaos, além de esclarecer-lhes que, caso requerido, o TCU poderá fornecer sem custos as correspondentes cópias, de forma impressa;
8.3.	encerrar o processo, após as devidas comunicações.
9.	Declaro, ainda, que foi verificado, no que se mostrou aplicável, o atendimento ao disposto na Resolução - TCU 315/2020."
3.	O MP/TCU, representado pelo Subprocurador-Geral Lucas Rocha Furtado, manifesta-se, em parecer à peça 52, de acordo com a proposta dos titulares da unidade técnica.
	É o Relatório.

não consta.

Subprocurador-Geral Lucas Rocha Furtado.

TOMADA DE CONTAS ESPECIAL. CONVÊNIO. INEXECUÇÃO PARCIAL DO OBJETO. COMPLEMENTAÇÃO DO OBJETO APÓS O TÉRMINO DO CONVÊNIO. AUSÊNCIA DE QUANTIFICAÇÃO DO DANO. INDÍCIOS DE DANO DE BAIXA MATERIALIDADE. ARQUIVAMENTO.

TOMADA DE CONTAS ESPECIAL (TCE)

Secretaria de Controle Externo de Tomada de Contas Especial (SecexTCE).

Trata-se de Tomada de Contas Especial instaurada pelo Ministério do Desenvolvimento Regional em desfavor de Osvaldo José de Souza, ex-Prefeito de Tapejara/PR, em razão da não comprovação da regular aplicação dos recursos repassados por meio do Convênio 00710/2008 (Siafi 701864) , tendo por objeto a perfuração de 4 poços tubulares profundos, com conjuntos eletromecânicos e instalação de 4 reservatórios em bairros do município.
2.	O convênio foi firmado no valor total de R$ 103.000,00, sendo R$ 99.910,00 à conta do concedente e R$ 3.090,00 a título de contrapartida do convenente. A vigência do ajuste ocorreu no período de 5/1/2009 a 3/1/2013.
3.	Inspeção in loco realizada em 13/08/2013 por técnico do então Ministério da Integração Nacional (peça 14, pp. 17-18) constatou a inexecução parcial do objeto, resultando na funcionalidade do objeto apenas no Bairro Ricassolo. No sistema do Bairro do Costa, não havia sido construída a interligação entre o poço e o reservatório, e o painel de comando do poço não havia sido instalado. No Bairro Torelli, não havia sio construído o reservatório de água. Por fim, no Bairro de Tamarana, o painel de comando não estava instalado e a bomba não estava ligada à rede elétrica. 
4.	Dessa forma, ante a ausência de providências por parte do convenente para sanar os problemas encontrados, e não tendo sido apresentadas justificativas ou devolvido os recursos, foi instaurada a presente tomada de contas especial, imputando-se débito no valor de R$ 97.177,05, tendo em vista a ausência de funcionalidade do objeto executado.
5.	No âmbito deste Tribunal, o Auditor-Instrutor, por meio da instrução inicial (peça 49) , propôs a realização de citação do responsável em relação ao débito no valor de R$ 74.932,50, por considerar que deveria ser descontado do débito apontado na fase interna o valor correspondente ao sistema do Bairro Ricassolo, que foi considerado funcional.
6.	Por sua vez, o Diretor da SecTCE/D5, da SecexTCE, em discordância com a proposta do Auditor, propõe o arquivamento dos autos, por ausência de pressupostos de constituição e de desenvolvimento válido e regular do processo. Essa proposta foi aprovada pelo titular da unidade técnica.
7.	O Ministério Público junto ao TCU avalizou a proposta dos dirigentes da SecexTCE.
8.	Acolho o encaminhamento proposto pela unidade técnica, cuja análise apresentada no pronunciamento do Diretor adoto como parte das minhas razões de decidir.
9.		Conforme apontado no mencionado pronunciamento, defesa apresentada pelo prefeito sucessor em 10/12/2014 (peça 25) declara que as pendências apontadas na vistoria realizada em 2013 haviam sido sanadas, colocando todos os sistemas em operação. Todavia, mediante o Parecer Financeiro 27/2015 (peça 30) , o concedente manteve a glosa integral do objeto, rejeitando a defesa municipal, sob a justificativa de que as pendências foram sanadas após o término da vigência do Convênio.
10.	Conforme avaliam os dirigentes da SecexTCE, não se mostra adequada a manutenção do débito no valor integral do repasse. Não há nos autos qualquer contestação quanto à funcionalidade do objeto após as intervenções saneadoras realizadas pelo prefeito sucessor. Dessa forma, considera-se como tendo sido aproveitadas em benefício das comunidades as obras executadas e vistoriadas, podendo então ser abatidas do débito as despesas incorridas nessas obras. Embora não seja possível estabelecer o nexo de causalidade entre os recursos do ajuste e as despesas executadas para o saneamento das pendências, não há no processo elementos suficientes para o cálculo do débito relativo aos serviços que deixaram de ser executados na vigência do convênio. Por outro lado, resta evidente que o valor desse débito seria bem inferior ao das obras então executadas, sendo, portanto, de baixa monta, o que autorizaria, de qualquer forma, o arquivamento do processo nos termos do art. 6º, inciso I, da IN/TCU 71/2012.
11.	Por essas razões, uma vez que já na fase interna poderia ser afastada a necessidade de instauração do processo de tomada de contas especial, entendo adequado o desfecho proposto pela SecexTCE, ou seja, o arquivamento dos autos por ausência de pressupostos de constituição e de desenvolvimento válido e regular do processo.
	Ante o exposto, manifesto-me por que o Tribunal aprove o Acórdão que ora submeto à apreciação deste Colegiado.
TCU, Sala das Sessões, em 19 de abril de 2022.
AUGUSTO SHERMAN CAVALCANTI 
Relator